---
title: "Projeto ANUBIS — Notas Analíticas Preliminares"
subtitle: "Dados, análises, modelagens, discussões e tomadas de decisões"
author: "Majory Melo e Henrique Pegorari"
date: today
date-format: "DD [de] MMMM [de] YYYY"
categories: 
  - "R"
  - "Ciência de dados"
  - "Visualização de dados"
  - "Artigo"
lang: pt
bibliography: referencias.bib
csl: abnt.csl
format:
  html:
    toc: true
    toc-depth: 5
    toc-title: "Sumário"
    toc-location: right
    number-sections: true
    theme: cosmo
    code-fold: true
    code-summary: "Mostrar código"
    code-tools: true
    highlight-style: github
    output-file: index.html
    output-dir: ../docs
    embed-resources: true
    fig-width: 10
    fig-height: 6
    fig-dpi: 150
    fig-align: center
    df-print: kable
    css: |
      body { font-family: 'Georgia', serif; font-size: 15px; line-height: 1.7; }
      h1, h2, h3 { font-family: 'Helvetica Neue', sans-serif; }
      .callout { margin: 1.2em 0; }
      .tabela-manuscrito { font-size: 13px; }
execute:
  echo: true
  warning: false
  message: false
  cache: false
---

```{r setup}
#| include: false
library(tidyverse)
library(scales)
library(knitr)
library(kableExtra)
library(glue)
library(here)

# Caminhos do projeto Anubis
# Raiz do projeto resolvida automaticamente pelo here (requer .Rproj ou .here na raiz)
# Não alterar este caminho — portável entre máquinas
caminho_base    <- here::here()
caminho_tabelas <- file.path(caminho_base, "tabelas")
caminho_figuras <- file.path(caminho_base, "imagens")
caminho_limpos  <- file.path(caminho_base, "dados", "limpos")
caminho_brutos  <- file.path(caminho_base, "dados", "brutos")
caminho_manuscrito <- file.path(caminho_base, "manuscrito")

# Carregar dados produzidos pelos scripts 01 e 02
ancoras      <- read_csv(file.path(caminho_tabelas, "tab00_ancoras_censitarias.csv"),
                         show_col_types = FALSE)
envelope     <- read_csv(file.path(caminho_tabelas, "tab01_envelope_demografico.csv"),
                         show_col_types = FALSE)
diag_spline  <- read_csv(file.path(caminho_tabelas, "tab02_resumo_spline.csv"),
                         show_col_types = FALSE) |>
  # ano_pior vem como float no CSV por causa do NA — converter para integer
  mutate(ano_pior = as.integer(ano_pior))
comp_metodos <- read_csv(file.path(caminho_tabelas, "tab03_comparacao_metodos.csv"),
                         show_col_types = FALSE)
comparacao   <- read_csv(file.path(caminho_limpos, "comparacao_metodos_interpolacao.csv"),
                         show_col_types = FALSE)
pop_final    <- read_csv(file.path(caminho_limpos, "populacao_ibge_tratada.csv"),
                         show_col_types = FALSE)

# Constantes derivadas dos dados — alimentam texto e quadros inline
n_fora_spline  <- sum(diag_spline$n_anos_fora)
dif_max_global <- max(comp_metodos$dif_max_pp)
regiao_max_dif <- comp_metodos$local[which.max(comp_metodos$dif_max_pp)]
ano_max_dif    <- comp_metodos$ano_max_dif[which.max(comp_metodos$dif_max_pp)]
```

---

::: {.callout-note}
## Sobre este documento
Este arquivo registra observações e análises preliminares do **Projeto ANUBIS**
— estudo de séries temporais de suicídio no Brasil (2000–2022). O objetivo é 
documentar decisões metodológicas e fornecer evidências para a redação do 
manuscrito.

Repositório: [github.com/EnigmaMajoris/anubis](https://github.com/EnigmaMajoris/anubis)  
Project board: [github.com/users/EnigmaMajoris/projects/2](https://github.com/users/EnigmaMajoris/projects/2/views/2)
:::

---

# Visão geral da estratégia populacional

A construção da base populacional seguiu uma estratégia em dois níveis distintos:

**Nível 1 — Totais populacionais anuais:** obtidos integralmente de fontes
observadas, sem imputação. Para os anos censitários e de contagem (2000, 2007,
2010 e 2022), os totais provêm diretamente dos levantamentos do IBGE. Para os
demais anos (2001–2006 e 2008–2021), utilizam-se as estimativas intercensitárias
da Tabela SIDRA 6579.

**Nível 2 — Desagregação por sexo nos anos intermediários:** as proporções
masculina e feminina foram interpoladas a partir de quatro âncoras observadas
(2000, 2007, 2010 e 2022) e aplicadas sobre os totais do Nível 1.

A principal decisão metodológica desta etapa — a escolha do método de
interpolação das proporções por sexo — é documentada em detalhe na
@sec-comparacao-metodos.

## Fontes utilizadas

| Fonte | Tabela SIDRA | Cobertura | Variáveis |
|---|---|---|---|
| Censo Demográfico 2000 | Tab. 200 | Nacional por macrorregião | Total, homens, mulheres |
| Contagem da População 2007 | Tab. 794 | Municípios ≤ 170 mil hab. | Total, homens, mulheres |
| Censo Demográfico 2010 | Tab. 200 | Nacional por macrorregião | Total, homens, mulheres |
| Estimativas anuais 2001–2021 | Tab. 6579 | Nacional por macrorregião | Total |
| Censo Demográfico 2022 | Tab. 9514 | Nacional por macrorregião | Total, homens, mulheres |

: Fontes populacionais utilizadas na construção da série 2000–2022 {#tbl-fontes}

---

# A Contagem da População de 2007 {#sec-contagem2007}

## Por que o total de 2007 diverge dos anos adjacentes?

Ao visualizar a série do Brasil, o ano de 2007 apresenta total de
**`r format(ancoras |> filter(local == "Brasil", ano == 2007) |> pull(populacao_total), big.mark = ".", decimal.mark = ",")`
pessoas** — muito abaixo dos ~186 milhões de 2006 e ~189 milhões de 2008. Esse
valor não é erro de processamento. Reflete a natureza da operação censitária.

::: {.callout-important}
## Explicação oficial — IBGE (2007)
A Contagem da População de 2007 não cobriu todos os municípios brasileiros.
Por razões orçamentárias, o levantamento de campo foi restrito aos
**municípios com até 170 mil habitantes**, universo que na época correspondia
a 5.435 dos 5.564 municípios existentes. Para os **129 municípios excluídos**
— todos de grande porte, predominantemente metropolitanos — o IBGE produziu
estimativas separadas com metodologia própria.

**Fonte:** IBGE. *Contagem da População 2007: primeiros resultados*. Rio de
Janeiro: IBGE, 2007. Disponível em:
[biblioteca.ibge.gov.br/visualizacao/livros/liv37666.pdf](https://biblioteca.ibge.gov.br/visualizacao/livros/liv37666.pdf)

**Fonte complementar:** IBGE. *Metodologia do Censo Demográfico 2010*. Rio de
Janeiro: IBGE, 2013. p. 28–30. (Série Relatórios Metodológicos, v. 41).
Disponível em:
[biblioteca.ibge.gov.br/visualizacao/livros/liv52675.pdf](https://biblioteca.ibge.gov.br/visualizacao/livros/liv52675.pdf)
:::

O valor de `r format(ancoras |> filter(local == "Brasil", ano == 2007) |> pull(populacao_total), big.mark = ".", decimal.mark = ",")` pessoas
corresponde, portanto, à **população efetivamente recenseada de campo** —
não à população total do Brasil em 2007. Por esse motivo, o total de 2007
proveniente da Contagem **não é utilizado como denominador** nas taxas de
mortalidade; essa função é exercida pelas estimativas anuais da Tabela 6579,
que fornece valores completos e metodologicamente consistentes para todos os
anos, inclusive 2007.

## Papel da Contagem 2007 neste projeto

A Contagem de 2007 é utilizada **exclusivamente como âncora para interpolação
das proporções por sexo** — não dos totais populacionais. Essa distinção é
fundamental: o que nos interessa de 2007 é a relação observada entre homens
e mulheres, não o total absoluto recenseado.

```{r ancoras-2007}
#| label: tbl-ancoras-2007
#| tbl-cap: "Proporções por sexo nas quatro âncoras censitárias — Brasil"

ancoras |>
  filter(local == "Brasil") |>
  mutate(
    fonte = case_when(
      ano == 2000 ~ "Censo 2000",
      ano == 2007 ~ "Contagem 2007*",
      ano == 2010 ~ "Censo 2010",
      ano == 2022 ~ "Censo 2022"
    ),
    `% Masculino` = round(prop_masc * 100, 3),
    `% Feminino`  = round(prop_fem  * 100, 3),
    `Total`       = format(populacao_total, big.mark = ".", decimal.mark = ",")
  ) |>
  select(Ano = ano, Fonte = fonte, `Total`, `% Masculino`, `% Feminino`) |>
  kable(align = c("c","l","r","c","c")) |>
  kable_styling(full_width = FALSE, bootstrap_options = c("striped","hover")) |>
  footnote(
    symbol = "Cobertura parcial: municípios com ≤ 170 mil habitantes (IBGE, 2007).",
    footnote_as_chunk = TRUE
  )
```

## Implicação metodológica: viés de seleção nas proporções de 2007

A exclusão dos 129 municípios grandes da Contagem levanta uma questão legítima:
**as proporções por sexo calculadas a partir da amostra coberta são
representativas da população total?**

Municípios de grande porte e metropolitanos tendem a concentrar **maior
proporção feminina**, em razão dos padrões históricos de migração interna
brasileira — onde mulheres migram em maior proporção para centros urbanos em
busca de trabalho doméstico e serviços [@simoes2016]. A exclusão desses
municípios poderia, em tese, superestimar a proporção masculina na Contagem.

Contudo, dois argumentos sustentam a manutenção da Contagem como âncora:

1. **Comparação com os Censos adjacentes:** a proporção masculina da Contagem
2007 para o Brasil foi de
**`r round(ancoras |> filter(local=="Brasil", ano==2007) |> pull(prop_masc)*100, 2)`%**,
valor intermediário entre o Censo 2000
(`r round(ancoras |> filter(local=="Brasil", ano==2000) |> pull(prop_masc)*100, 2)`%)
e o Censo 2010
(`r round(ancoras |> filter(local=="Brasil", ano==2010) |> pull(prop_masc)*100, 2)`%),
o que é demograficamente coerente com a tendência de feminização progressiva
da população brasileira [@ibge2022projecoes].

2. **Análise de sensibilidade (@sec-sensibilidade):** a inclusão da Contagem 2007
como âncora reduz o intervalo máximo sem referência de 22 anos (2000–2022) para
dois segmentos de no máximo 10 anos (2000–2010 e 2010–2022), aumentando
substancialmente a fidelidade da interpolação.

---

# Comparação de métodos de interpolação {#sec-comparacao-metodos}

## Contexto da decisão

Para os anos intermediários entre as âncoras censitárias, as proporções por sexo
foram estimadas por interpolação. Dois métodos foram avaliados em paralelo sobre
as mesmas âncoras e os mesmos dados:

- **Spline cúbica natural** (`zoo::na.spline`): ajusta polinômios de grau 3 entre
  os pontos de ancoragem, minimizando a curvatura total da série. É o método de
  interpolação mais suave e frequentemente adotado em séries demográficas
  [@hyndman2018forecasting].

- **Interpolação linear por partes** (`zoo::na.approx`): conecta as âncoras por
  segmentos de reta, sem curvatura adicional. É o método mais conservador e
  matematicamente mais simples.

A escolha entre os métodos foi feita com base em critérios objetivos, documentados
a seguir.

## Envelope demográfico das âncoras

O critério principal de avaliação foi a **permanência dentro do envelope
demográfico** — faixa definida pelos valores mínimo e máximo de proporção
masculina observados nas quatro âncoras, acrescidos de margem de tolerância de
0,5 ponto percentual por região.

```{r envelope}
#| label: tbl-envelope
#| tbl-cap: "Envelope demográfico de plausibilidade por macrorregião (proporção masculina × 100)"

envelope |>
  mutate(across(where(is.numeric), ~ round(.x, 3))) |>
  rename(
    Região             = local,
    `Mín observado`   = prop_masc_min_obs,
    `Máx observado`   = prop_masc_max_obs,
    `Limite inferior` = prop_masc_min,
    `Limite superior` = prop_masc_max
  ) |>
  kable(align = c("l","c","c","c","c")) |>
  kable_styling(full_width = FALSE, bootstrap_options = c("striped","hover")) |>
  add_header_above(c(" " = 1,
                     "Âncoras observadas" = 2,
                     "Envelope (± 0,5 p.p.)" = 2))
```

## Figura 1 — Trajetórias comparadas por região

A figura abaixo apresenta as trajetórias produzidas por cada método para o Brasil
e as cinco macrorregiões, com o envelope demográfico sombreado, as âncoras
observadas destacadas e os casos de extrapolação da spline marcados.

```{r fig1}
#| label: fig-spline-vs-linear
#| fig-cap: "Proporção masculina interpolada por método — Brasil e macrorregiões, 2000–2022. Faixa cinza: envelope demográfico (âncoras ± 0,5 p.p.). Linha azul: interpolação linear. Linha tracejada: spline cúbica."
#| out-width: "100%"

knitr::include_graphics(
  file.path(caminho_figuras, "fig01_proporcoes_spline_vs_linear.png")
)
```

A spline cúbica produz trajetórias claramente não-plausíveis em quatro das seis
regiões: após atingir um pico artificial em torno de 2005 (efeito da curvatura
induzida pelo intervalo curto de apenas três anos entre as âncoras de 2007 e 2010),
a série despenca acentuadamente até 2017–2018, ultrapassando os limites inferiores
do envelope. A interpolação linear, por contraste, acompanha a tendência geral de
suave declínio na proporção masculina sem oscilações espúrias.

## Diagnóstico quantitativo da spline

```{r diag-spline}
#| label: tbl-diag-spline
#| tbl-cap: "Diagnóstico da spline cúbica por macrorregião — anos interpolados"

diag_spline |>
  mutate(
    desvio_max_pp = round(desvio_max_pp, 4),
    ano_pior      = ifelse(is.na(ano_pior), "—", as.character(ano_pior))
  ) |>
  rename(
    Região                      = local,
    `Anos fora do envelope (n)` = n_anos_fora,
    `Desvio máx. (p.p.)`       = desvio_max_pp,
    `Ano do maior desvio`       = ano_pior
  ) |>
  kable(align = c("l","c","c","c")) |>
  kable_styling(full_width = FALSE, bootstrap_options = c("striped","hover")) |>
  row_spec(which(diag_spline$n_anos_fora > 0), background = "#FFF3CD")
```

::: {.callout-warning}
## Concentração do problema no Sudeste
A região Sudeste concentrou **`r diag_spline |> filter(local=="Sudeste") |> pull(n_anos_fora)` dos
`r n_fora_spline` casos** de extrapolação, com desvio máximo de
**`r round(diag_spline |> filter(local=="Sudeste") |> pull(desvio_max_pp), 3)` p.p.**
em 2017. Essa concentração não é aleatória: o Sudeste possui as maiores metrópoles
do país — exatamente os municípios excluídos da Contagem 2007 — o que amplia o
impacto do viés de seleção daquela fonte na âncora de 2007 e, consequentemente,
na curvatura da spline naquele segmento.
:::

## Figura 2 — Overshoot da spline por região

```{r fig2}
#| label: fig-overshoot
#| fig-cap: "Desvio da spline cúbica em relação ao envelope demográfico — anos interpolados. Barras laranjas: casos de extrapolação além do limite do envelope."
#| out-width: "100%"

knitr::include_graphics(
  file.path(caminho_figuras, "fig02_overshoot_spline.png")
)
```

A figura confirma que o overshoot é um fenômeno **concentrado temporalmente**
(2012–2021) e **regionalmente** (Sudeste e, em menor grau, Brasil agregado),
não distribuído aleatoriamente ao longo da série. Esse padrão é consistente com
a explicação geométrica: o intervalo de apenas três anos entre as âncoras de 2007
e 2010 força a spline a fazer uma inflexão abrupta, com propagação de curvatura
espúria para os anos subsequentes.

## Figura 3 — Diferença absoluta entre métodos

```{r fig3}
#| label: fig-diferenca
#| fig-cap: "Diferença absoluta entre spline cúbica e interpolação linear (p.p.) — anos interpolados. Representa o erro que seria introduzido nas proporções caso a spline fosse adotada."
#| out-width: "100%"

knitr::include_graphics(
  file.path(caminho_figuras, "fig03_diferenca_absoluta_metodos.png")
)
```

```{r comp-metodos}
#| label: tbl-comp-metodos
#| tbl-cap: "Diferença entre spline cúbica e interpolação linear por macrorregião"

comp_metodos |>
  mutate(
    dif_media_pp = round(dif_media_pp, 3),
    dif_max_pp   = round(dif_max_pp, 3)
  ) |>
  rename(
    Região                        = local,
    `Dif. média (p.p.)`          = dif_media_pp,
    `Dif. máx. (p.p.)`           = dif_max_pp,
    `Ano da maior diferença`      = ano_max_dif
  ) |>
  kable(align = c("l","c","c","c")) |>
  kable_styling(full_width = FALSE, bootstrap_options = c("striped","hover")) |>
  row_spec(1, bold = TRUE, background = "#F8D7DA")
```

A maior divergência entre os métodos atingiu
**`r round(dif_max_global, 3)` p.p.** na região **`r regiao_max_dif`** em
**`r ano_max_dif`**. Em termos populacionais, esse desvio corresponderia a um erro
de aproximadamente **`r format(round(pop_final |> filter(local == regiao_max_dif, ano == ano_max_dif) |> pull(populacao_total) * dif_max_global / 100), big.mark=".", decimal.mark=",")`
pessoas** na desagregação por sexo naquele ano — magnitude relevante para
denominadores de taxas de mortalidade em estudos de séries temporais.

## Quadro comparativo final {#sec-quadro-comparativo}

```{r quadro-final}
#| label: tbl-quadro-final
#| tbl-cap: "Comparação entre spline cúbica e interpolação linear — critérios de seleção do método"

tibble(
  Critério = c(
    "Anos/região fora do envelope demográfico",
    "Inflexões não-monotônicas detectadas",
    "Desvio máximo do envelope (p.p.)",
    "Maior divergência entre métodos (p.p.)",
    "Região/ano crítico",
    "Garantia de monotonia por segmento",
    "Método adotado para a série final"
  ),
  `Spline cúbica` = c(
    glue("{n_fora_spline} casos"),
    "12 inflexões",
    glue("{round(max(diag_spline$desvio_max_pp), 3)}"),
    glue("{round(dif_max_global, 3)}"),
    glue("{regiao_max_dif} / {ano_max_dif}"),
    "❌  Não",
    "❌  Não"
  ),
  `Interpolação linear` = c(
    "0 casos",
    "0 (por definição)",
    "—",
    "0 (referência)",
    "—",
    "✅  Sim",
    "✅  Sim"
  )
) |>
  kable(align = c("l","c","c")) |>
  kable_styling(full_width = TRUE, bootstrap_options = c("striped","hover")) |>
  row_spec(7, bold = TRUE, background = "#D4EDDA") |>
  column_spec(1, width = "50%")
```

::: {.callout-tip}
## Justificativa metodológica — rascunho para o manuscrito
A desagregação da população por sexo nos anos intermediários foi realizada por
**interpolação linear por partes** das proporções masculina e feminina
calculadas nas quatro âncoras censitárias observadas (Censos de 2000, 2010 e
2022; Contagem da População de 2007). Dois métodos foram avaliados em paralelo —
spline cúbica natural e interpolação linear — sobre as mesmas âncoras e o mesmo
período.

A spline cúbica produziu extrapolações fora do envelope demográfico plausível
em **`r n_fora_spline` combinações** ano-região (de 114 avaliadas), com desvio
máximo de **`r round(max(diag_spline$desvio_max_pp), 3)` p.p.** na região
Sudeste em 2017, e apresentou **12 inflexões não-monotônicas**. O fenômeno foi
atribuído ao intervalo de apenas três anos entre as âncoras de 2007 e 2010, que
induziu curvatura excessiva com propagação de artefato para os anos subsequentes.
A maior divergência entre os dois métodos atingiu **`r round(dif_max_global, 3)` p.p.**
no Sudeste em `r ano_max_dif`.

A interpolação linear permaneceu integralmente dentro do envelope em todas as
combinações ano-região avaliadas e, por ser monotônica em cada segmento por
definição matemática, não gerou inflexões espúrias. Em face desses resultados,
a interpolação linear foi adotada como método para a série final.
:::

---

# Análise de sensibilidade — âncora de 2007 {#sec-sensibilidade}

```{r fig4}
#| label: fig-sensibilidade
#| fig-cap: "Análise de sensibilidade — impacto de incluir a Contagem 2007 como âncora. Comparação entre interpolação linear com e sem a âncora de 2007."
#| out-width: "100%"

knitr::include_graphics(
  file.path(caminho_figuras, "fig04_sensibilidade_2007.png")
)
```

A @fig-sensibilidade mostra que a inclusão da Contagem 2007 introduz uma
inflexão visível na série linear em algumas regiões — especialmente Sudeste e
Sul — onde a proporção da Contagem de 2007 é ligeiramente superior à tendência
esperada entre 2000 e 2010. Isso é consistente com o viés de seleção discutido
na @sec-contagem2007: a exclusão dos municípios maiores tende a superestimar
levemente a proporção masculina na Contagem.

Contudo, a diferença entre as duas configurações é **demograficamente pequena**
para a maioria das regiões, e a inclusão da Contagem é metodologicamente
preferível por dois motivos: (1) ancora a interpolação em dado de campo observado,
e (2) divide o intervalo de 22 anos em dois segmentos menores, reduzindo a
incerteza da estimativa intercensitária.

::: {.callout-note}
## Nota para discussão
A pergunta previsível é: *"se a Contagem 2007 tem cobertura parcial, por que
usá-la como âncora?"*

A resposta é que **a alternativa — não usar a Contagem e interpolar entre 2000
e 2010 — também tem limitações**, e mais graves: produz uma série baseada em um
único segmento de 10 anos sem referência intermediária observada. A Contagem 2007,
apesar da cobertura parcial, é a única fonte de campo disponível para o período
intercensitário, e suas proporções por sexo são biologicamente plausíveis e
coerentes com a tendência entre 2000 e 2010. A análise de sensibilidade documenta
formalmente o impacto de incluí-la, permitindo que o leitor avalie a robustez
das escolhas.
:::

---

# Proporções observadas nas âncoras censitárias {#sec-ancoras}

```{r fig5}
#| label: fig-ancoras
#| fig-cap: "Proporção masculina observada nas quatro âncoras censitárias — Brasil e macrorregiões. Pontos: valores diretamente observados nos levantamentos do IBGE."
#| out-width: "100%"

knitr::include_graphics(
  file.path(caminho_figuras, "fig05_ancoras_censitarias.png")
)
```

A @fig-ancoras evidencia dois padrões relevantes para a discussão metodológica:

1. **Tendência de feminização progressiva:** em todas as regiões, a proporção
   masculina declina ao longo do período — de forma mais acentuada entre 2010 e
   2022. Esse padrão é consistente com a literatura demográfica brasileira e com
   as projeções do IBGE [@ibge2018projecoes].

2. **Variação máxima inferior a 2 p.p.:** em nenhuma região a diferença entre a
   maior e a menor proporção masculina observada supera 2 pontos percentuais ao
   longo de 22 anos. Essa estreiteza da faixa de variação confirma que métodos
   conservadores de interpolação são adequados — a suavidade adicional da spline
   não traz benefício analítico que justifique o risco de extrapolação.

```{r ancoras-todas}
#| label: tbl-ancoras-todas
#| tbl-cap: "Proporções masculinas observadas nas quatro âncoras censitárias — todas as regiões"

ancoras |>
  mutate(
    fonte = case_when(
      ano == 2000 ~ "Censo 2000",
      ano == 2007 ~ "Contagem 2007*",
      ano == 2010 ~ "Censo 2010",
      ano == 2022 ~ "Censo 2022"
    ),
    `% Masculino` = round(prop_masc * 100, 3)
  ) |>
  select(Região = local, Ano = ano, Fonte = fonte, `% Masculino`) |>
  pivot_wider(
    names_from  = c(Ano, Fonte),
    values_from = `% Masculino`,
    names_glue  = "{Ano}\n{Fonte}"
  ) |>
  kable(align = "lcccc") |>
  kable_styling(full_width = FALSE, bootstrap_options = c("striped","hover")) |>
  footnote(
    symbol = "Cobertura parcial: municípios com ≤ 170 mil habitantes.",
    footnote_as_chunk = TRUE
  )
```

---

# Série populacional final {#sec-serie-final}

```{r serie-brasil}
#| label: tbl-serie-brasil
#| tbl-cap: "Série populacional final — Brasil, 2000–2022 (interpolação linear adotada)"

pop_final |>
  filter(local == "Brasil") |>
  mutate(
    prop_masc = round(pop_masculino / populacao_total * 100, 3),
    across(c(populacao_total, pop_masculino, pop_feminino),
           ~ format(.x, big.mark = ".", decimal.mark = ","))
  ) |>
  select(
    Ano           = ano,
    `Total`       = populacao_total,
    `Masculino`   = pop_masculino,
    `Feminino`    = pop_feminino,
    `% Masc.`     = prop_masc
  ) |>
  kable(align = c("c","r","r","r","c")) |>
  kable_styling(full_width = FALSE, bootstrap_options = c("striped","hover")) |>
  row_spec(which(pop_final |> filter(local=="Brasil") |> pull(ano) == 2007),
           background = "#FFF3CD") |>
  footnote(
    general = "Linha em amarelo: ano da Contagem da População (total observado na operação censitária, não estimativa da população total do Brasil).",
    footnote_as_chunk = TRUE
  )
```

---

# Referências {#sec-referencias}

::: {#refs}
:::

---

::: {.callout-note collapse="true"}
## Informações da sessão R

```{r session-info}
sessionInfo()
```
:::
