---
title: "Projeto ANUBIS — Notas Analíticas Preliminares"
subtitle: "Dados, análises, modelagens, discussões e tomadas de decisões"
author: "Majory Melo e Henrique Pegorari"
date: today
date-format: "DD [de] MMMM [de] YYYY"
categories: 
  - "R"
  - "Ciência de dados"
  - "Visualização de dados"
  - "Artigo"
lang: pt
bibliography: referencias.bib
csl: abnt.csl
format:
  html:
    toc: true
    toc-depth: 10
    toc-title: "Sumário"
    toc-location: right
    number-sections: true
    theme: cosmo
    code-fold: true
    code-summary: "Mostrar código"
    code-tools: true
    highlight-style: github
    output-file: index.html
    output-dir: ../docs
    embed-resources: true
    fig-width: 10
    fig-height: 6
    fig-dpi: 150
    fig-align: center
    df-print: kable
    css: |
      body { font-family: 'Georgia', serif; font-size: 15px; line-height: 1.7; }
      h1, h2, h3 { font-family: 'Helvetica Neue', sans-serif; }
      .callout { margin: 1.2em 0; }
      .tabela-manuscrito { font-size: 13px; }
execute:
  echo: true
  warning: false
  message: false
  cache: false
---

```{r setup}
#| include: false
library(tidyverse)
library(scales)
library(knitr)
library(kableExtra)
library(glue)
library(here)

# Caminhos do projeto Anubis
caminho_base    <- here::here()
caminho_tabelas <- file.path(caminho_base, "tabelas")
caminho_figuras <- file.path(caminho_base, "imagens")
caminho_limpos  <- file.path(caminho_base, "dados", "limpos")
caminho_brutos  <- file.path(caminho_base, "dados", "brutos")

# Dados populacionais (scripts 01–02)
ancoras      <- read_csv(file.path(caminho_tabelas, "tab00_ancoras_censitarias.csv"),
                         show_col_types = FALSE) 
envelope     <- read_csv(file.path(caminho_tabelas, "tab01_envelope_demografico.csv"),
                         show_col_types = FALSE)
diag_spline  <- read_csv(file.path(caminho_tabelas, "tab02_resumo_spline.csv"),
                         show_col_types = FALSE) |>
  mutate(ano_pior = as.integer(ano_pior))
comp_metodos <- read_csv(file.path(caminho_tabelas, "tab03_comparacao_metodos.csv"),
                         show_col_types = FALSE)
comparacao   <- read_csv(file.path(caminho_limpos, "comparacao_metodos_interpolacao.csv"),
                         show_col_types = FALSE)
pop_final    <- read_csv(file.path(caminho_limpos, "populacao_ibge_tratada.csv"),
                         show_col_types = FALSE)

# Dados SIM — EDA (script 03b)
tab_cobertura <- read_csv(file.path(caminho_tabelas, "eda_sim",
                                    "tab_cobertura_temporal.csv"),
                          show_col_types = FALSE)
tab_cid       <- read_csv(file.path(caminho_tabelas, "eda_sim",
                                    "tab_cid_subcod.csv"),
                          show_col_types = FALSE)
tab_dist      <- read_csv(file.path(caminho_tabelas, "eda_sim",
                                    "tab_distribuicao_vars.csv"),
                          show_col_types = FALSE)
tab_cruz      <- read_csv(file.path(caminho_tabelas, "eda_sim",
                                    "tab_cruzamento_sexo_faixa.csv"),
                          show_col_types = FALSE)
tab_serie     <- read_csv(file.path(caminho_tabelas, "eda_sim",
                                    "tab_serie_bruta.csv"),
                          show_col_types = FALSE)
tab_flags     <- read_csv(file.path(caminho_tabelas, "eda_sim",
                                    "tab_flags_atencao.csv"),
                          show_col_types = FALSE)
tab_resumo_eda <- read_csv(file.path(caminho_tabelas, "eda_sim",
                                     "tab_resumo_eda.csv"),
                           show_col_types = FALSE)

# Série YoY (total)
tab_serie_yoy <- tab_serie |>
  filter(sexo_label == "Total") |>
  arrange(ano) |>
  mutate(
    var_abs = n_obitos - lag(n_obitos),
    var_pct = round(100 * (n_obitos / lag(n_obitos) - 1), 1)
  )

# Constantes derivadas — populacionais
n_fora_spline  <- sum(diag_spline$n_anos_fora)
dif_max_global <- max(comp_metodos$dif_max_pp)
regiao_max_dif <- comp_metodos$local[which.max(comp_metodos$dif_max_pp)]
ano_max_dif    <- comp_metodos$ano_max_dif[which.max(comp_metodos$dif_max_pp)]

# Constantes derivadas — SIM
total_obitos   <- tab_cobertura |> summarise(s = sum(Total)) |> pull(s)
n_masc         <- tab_dist |> filter(variavel == "Sexo", categoria == "Masculino") |> pull(n)
n_fem          <- tab_dist |> filter(variavel == "Sexo", categoria == "Feminino")  |> pull(n)
pct_masc       <- tab_dist |> filter(variavel == "Sexo", categoria == "Masculino") |> pull(pct)
razao_mf_total <- round(n_masc / n_fem, 2)
maior_salto_abs <- tab_serie_yoy |> filter(!is.na(var_abs)) |> slice_max(var_abs, n = 1)
```

---

::: {.callout-note}
## Sobre este documento
Este arquivo registra observações e análises preliminares do **Projeto ANUBIS**
— estudo de séries temporais de suicídio no Brasil (2000–2022). O objetivo é 
documentar decisões metodológicas e fornecer evidências para a redação do 
manuscrito.

Repositório: [github.com/EnigmaMajoris/anubis](https://github.com/EnigmaMajoris/anubis)  
Project board: [github.com/users/EnigmaMajoris/projects/2](https://github.com/users/EnigmaMajoris/projects/2/views/2)
:::

---

# Visão geral da estratégia populacional

A construção da base populacional seguiu uma estratégia em dois níveis distintos:

**Nível 1 — Totais populacionais anuais:** foram obtidos integralmente de fontes
observadas, sem imputação. Para os anos censitários e de contagem (2000, 2007,
2010 e 2022), os totais provieram diretamente dos levantamentos do IBGE. Para os
demais anos (2001–2006 e 2008–2021), foram utilizadas as estimativas intercensitárias da Tabela SIDRA 6579.

**Nível 2 — Desagregação por sexo nos anos intermediários:** as proporções
masculina e feminina foram interpoladas a partir de quatro âncoras observadas
(2000, 2007, 2010 e 2022) e aplicadas sobre os totais do Nível 1.

A principal decisão metodológica desta etapa, a escolha do método de
interpolação das proporções por sexo, é documentada em detalhe na @sec-comparacao-metodos.

## Fontes utilizadas

| Fonte | Tabela SIDRA | Cobertura | Variáveis |
|---|---|---|---|
| Censo Demográfico 2000 | Tab. 200 | Nacional por macrorregião | Total, homens, mulheres |
| Contagem da População 2007 | Tab. 794 | Municípios ≤ 170 mil hab. | Total, homens, mulheres |
| Censo Demográfico 2010 | Tab. 200 | Nacional por macrorregião | Total, homens, mulheres |
| Estimativas anuais 2001–2021 | Tab. 6579 | Nacional por macrorregião | Total |
| Censo Demográfico 2022 | Tab. 9514 | Nacional por macrorregião | Total, homens, mulheres |

: Fontes populacionais utilizadas na construção da série 2000–2022 {#tbl-fontes}

---

# A Contagem da População de 2007 {#sec-contagem2007}

## Por que o total de 2007 diverge dos anos adjacentes?

Ao visualizar a série do Brasil, o ano de 2007 apresentou um total de
**`r format(ancoras |> filter(local == "Brasil", ano == 2007) |> pull(populacao_total), big.mark = ".", decimal.mark = ",")`
pessoas** — muito abaixo dos ~186 milhões de 2006 e ~189 milhões de 2008. Esse
valor não foi erro de processamento, mas refletiu a natureza da operação censitária.

::: {.callout-important}
## Explicação oficial — IBGE (2007)
A Contagem da População de 2007 não cobriu todos os municípios brasileiros.
Por razões orçamentárias, o levantamento de campo foi restrito aos
**municípios com até 170 mil habitantes**, universo que na época correspondia
a 5.435 dos 5.564 municípios existentes. Para os **129 municípios excluídos**
— todos de grande porte, predominantemente metropolitanos — o IBGE produziu
estimativas separadas com metodologia própria.

**Fonte:** IBGE. *Contagem da População 2007: primeiros resultados*. Rio de
Janeiro: IBGE, 2007. Disponível em:
[biblioteca.ibge.gov.br/visualizacao/livros/liv37666.pdf](https://biblioteca.ibge.gov.br/visualizacao/livros/liv37666.pdf)

**Fonte complementar:** IBGE. *Metodologia do Censo Demográfico 2010*. Rio de
Janeiro: IBGE, 2013. p. 28–30. (Série Relatórios Metodológicos, v. 41).
Disponível em:
[biblioteca.ibge.gov.br/visualizacao/livros/liv52675.pdf](https://biblioteca.ibge.gov.br/visualizacao/livros/liv52675.pdf)
:::

O valor de `r format(ancoras |> filter(local == "Brasil", ano == 2007) |> pull(populacao_total), big.mark = ".", decimal.mark = ",")` pessoas
corresponde, portanto, à **população efetivamente recenseada de campo** —
não à população total do Brasil em 2007. Por esse motivo, o total de 2007
proveniente da Contagem **não foi utilizado como denominador** nas taxas de
mortalidade; essa função foi exercida pelas estimativas anuais da Tabela 6579,
que forneceu valores completos e metodologicamente consistentes para todos os
anos, inclusive 2007.

## Papel da Contagem 2007 neste projeto

A Contagem de 2007 foi utilizada **exclusivamente como âncora para interpolação
das proporções por sexo**, não dos totais populacionais. Essa distinção foi
fundamental: o que nos interessa de 2007 é a relação observada entre homens
e mulheres, não o total absoluto recenseado.

```{r ancoras-2007}
#| label: tbl-ancoras-2007
#| tbl-cap: "Proporções por sexo nas quatro âncoras censitárias — Brasil"

ancoras |>
  filter(local == "Brasil") |>
  mutate(
    fonte = case_when(
      ano == 2000 ~ "Censo 2000",
      ano == 2007 ~ "Contagem 2007*",
      ano == 2010 ~ "Censo 2010",
      ano == 2022 ~ "Censo 2022"
    ),
    `% Masculino` = round(prop_masc * 100, 3),
    `% Feminino`  = round(prop_fem  * 100, 3),
    `Total`       = format(populacao_total, big.mark = ".", decimal.mark = ",")
  ) |>
  select(Ano = ano, Fonte = fonte, `Total`, `% Masculino`, `% Feminino`) |>
  kable(align = c("c","l","r","c","c")) |>
  kable_styling(full_width = FALSE, bootstrap_options = c("striped","hover")) |>
  footnote(
    symbol = "Cobertura parcial: municípios com ≤ 170 mil habitantes (IBGE, 2007).",
    footnote_as_chunk = TRUE
  )
```

## Implicação metodológica: viés de seleção nas proporções de 2007

A exclusão dos 129 municípios grandes da Contagem levanta uma questão legítima:
**as proporções por sexo calculadas a partir da amostra coberta são
representativas da população total?**

Municípios de grande porte e metropolitanos tendem a concentrar **maior
proporção feminina**, em razão dos padrões históricos de migração interna
brasileira, onde mulheres migram em maior proporção para centros urbanos em
busca de trabalho doméstico e serviços [@simoes2016]. A exclusão desses
municípios poderia, em tese, superestimar a proporção masculina na Contagem.

Contudo, dois argumentos sustentaram a manutenção da Contagem como âncora:

1. **Comparação com os Censos adjacentes:** a proporção masculina da Contagem
2007 para o Brasil foi de
**`r round(ancoras |> filter(local=="Brasil", ano==2007) |> pull(prop_masc)*100, 2)`%**,
valor intermediário entre o Censo 2000
(`r round(ancoras |> filter(local=="Brasil", ano==2000) |> pull(prop_masc)*100, 2)`%)
e o Censo 2010
(`r round(ancoras |> filter(local=="Brasil", ano==2010) |> pull(prop_masc)*100, 2)`%),
o que é demograficamente coerente com a tendência de feminização progressiva
da população brasileira [@ibge2022projecoes].

2. **Análise de sensibilidade (@sec-sensibilidade):** a inclusão da Contagem 2007 como âncora reduz o intervalo máximo sem referência de 22 anos (2000–2022) para dois segmentos de no máximo 10 anos (2000–2010 e 2010–2022), aumentando
substancialmente a fidelidade da interpolação.

---

# Comparação de métodos de interpolação {#sec-comparacao-metodos}

## Contexto da decisão

Para os anos intermediários entre as âncoras censitárias, as proporções por sexo
foram estimadas por interpolação. Dois métodos foram avaliados em paralelo sobre
as mesmas âncoras e os mesmos dados:

- **Spline cúbica natural** (`zoo::na.spline`): ajusta polinômios de grau 3 entre
  os pontos de ancoragem, minimizando a curvatura total da série. É o método de
  interpolação mais suave e frequentemente adotado em séries demográficas
  [@hyndman2018forecasting].

- **Interpolação linear por partes** (`zoo::na.approx`): conecta as âncoras por
  segmentos de reta, sem curvatura adicional. É o método mais conservador e
  matematicamente mais simples.

A escolha entre os métodos foi feita com base em critérios objetivos, documentados
a seguir.

## Envelope demográfico das âncoras

O critério principal de avaliação foi a **permanência dentro do envelope
demográfico** — faixa definida pelos valores mínimo e máximo de proporção
masculina observados nas quatro âncoras, acrescidos de margem de tolerância de
0,5 ponto percentual por região.

```{r envelope}
#| label: tbl-envelope
#| tbl-cap: "Envelope demográfico de plausibilidade por macrorregião (proporção masculina × 100)"

envelope |>
  mutate(across(where(is.numeric), ~ round(.x, 3))) |>
  rename(
    Região             = local,
    `Mín observado`   = prop_masc_min_obs,
    `Máx observado`   = prop_masc_max_obs,
    `Limite inferior` = prop_masc_min,
    `Limite superior` = prop_masc_max
  ) |>
  kable(align = c("l","c","c","c","c")) |>
  kable_styling(full_width = FALSE, bootstrap_options = c("striped","hover")) |>
  add_header_above(c(" " = 1,
                     "Âncoras observadas" = 2,
                     "Envelope (± 0,5 p.p.)" = 2))
```

## Figura 1 — Trajetórias comparadas por região

A figura abaixo apresenta as trajetórias produzidas por cada método para o Brasil
e as cinco macrorregiões, com o envelope demográfico sombreado, as âncoras
observadas destacadas e os casos de extrapolação da spline marcados.

```{r fig1}
#| label: fig-spline-vs-linear
#| fig-cap: "Proporção masculina interpolada por método — Brasil e macrorregiões, 2000–2022. Faixa cinza: envelope demográfico (âncoras ± 0,5 p.p.). Linha azul: interpolação linear. Linha tracejada: spline cúbica."
#| out-width: "100%"

knitr::include_graphics(
  file.path(caminho_figuras, "fig01_proporcoes_spline_vs_linear.png")
)
```

A spline cúbica produziu trajetórias claramente não-plausíveis em quatro das seis
regiões: após atingir um pico artificial em torno de 2005 (efeito da curvatura
induzida pelo intervalo curto de apenas três anos entre as âncoras de 2007 e 2010),
a série despencou acentuadamente até 2017–2018, ultrapassando os limites inferiores
do envelope. A interpolação linear, por contraste, acompanhou a tendência geral de
suave declínio na proporção masculina sem oscilações espúrias.

## Diagnóstico quantitativo da spline

```{r diag-spline}
#| label: tbl-diag-spline
#| tbl-cap: "Diagnóstico da spline cúbica por macrorregião — anos interpolados"

diag_spline |>
  mutate(
    desvio_max_pp = round(desvio_max_pp, 4),
    ano_pior      = ifelse(is.na(ano_pior), "—", as.character(ano_pior))
  ) |>
  rename(
    Região                      = local,
    `Anos fora do envelope (n)` = n_anos_fora,
    `Desvio máx. (p.p.)`       = desvio_max_pp,
    `Ano do maior desvio`       = ano_pior
  ) |>
  kable(align = c("l","c","c","c")) |>
  kable_styling(full_width = FALSE, bootstrap_options = c("striped","hover")) |>
  row_spec(which(diag_spline$n_anos_fora > 0), background = "#FFF3CD")
```

::: {.callout-warning}
## Concentração do problema no Sudeste
A região Sudeste concentrou **`r diag_spline |> filter(local=="Sudeste") |> pull(n_anos_fora)` dos
`r n_fora_spline` casos** de extrapolação, com desvio máximo de
**`r round(diag_spline |> filter(local=="Sudeste") |> pull(desvio_max_pp), 3)` p.p.**
em 2017. Essa concentração não foi aleatória: o Sudeste possui as maiores metrópoles
do país, exatamente os municípios excluídos da Contagem 2007, o que ampliou o
impacto do viés de seleção daquela fonte na âncora de 2007 e, consequentemente,
na curvatura da spline naquele segmento.
:::

## Figura 2 — Overshoot da spline por região

```{r fig2}
#| label: fig-overshoot
#| fig-cap: "Desvio da spline cúbica em relação ao envelope demográfico — anos interpolados. Barras laranjas: casos de extrapolação além do limite do envelope."
#| out-width: "100%"

knitr::include_graphics(
  file.path(caminho_figuras, "fig02_overshoot_spline.png")
)
```

A figura confirma que o overshoot é um fenômeno **concentrado temporalmente**
(2012–2021) e **regionalmente** (Sudeste e, em menor grau, Brasil agregado),
não distribuído aleatoriamente ao longo da série. Esse padrão é consistente com
a explicação geométrica: o intervalo de apenas três anos entre as âncoras de 2007
e 2010 força a spline a fazer uma inflexão abrupta, com propagação de curvatura
espúria para os anos subsequentes.

## Figura 3 — Diferença absoluta entre métodos

```{r fig3}
#| label: fig-diferenca
#| fig-cap: "Diferença absoluta entre spline cúbica e interpolação linear (p.p.) — anos interpolados. Representa o erro que seria introduzido nas proporções caso a spline fosse adotada."
#| out-width: "100%"

knitr::include_graphics(
  file.path(caminho_figuras, "fig03_diferenca_absoluta_metodos.png")
)
```

```{r comp-metodos}
#| label: tbl-comp-metodos
#| tbl-cap: "Diferença entre spline cúbica e interpolação linear por macrorregião"

comp_metodos |>
  mutate(
    dif_media_pp = round(dif_media_pp, 3),
    dif_max_pp   = round(dif_max_pp, 3)
  ) |>
  rename(
    Região                        = local,
    `Dif. média (p.p.)`          = dif_media_pp,
    `Dif. máx. (p.p.)`           = dif_max_pp,
    `Ano da maior diferença`      = ano_max_dif
  ) |>
  kable(align = c("l","c","c","c")) |>
  kable_styling(full_width = FALSE, bootstrap_options = c("striped","hover")) |>
  row_spec(1, bold = TRUE, background = "#F8D7DA")
```

A maior divergência entre os métodos atingiu
**`r round(dif_max_global, 3)` p.p.** na região **`r regiao_max_dif`** em
**`r ano_max_dif`**. Em termos populacionais, esse desvio corresponderia a um erro
de aproximadamente **`r format(round(pop_final |> filter(local == regiao_max_dif, ano == ano_max_dif) |> pull(populacao_total) * dif_max_global / 100), big.mark=".", decimal.mark=",")`
pessoas** na desagregação por sexo naquele ano, magnitude relevante para
denominadores de taxas de mortalidade em estudos de séries temporais.

## Quadro comparativo final {#sec-quadro-comparativo}

```{r quadro-final}
#| label: tbl-quadro-final
#| tbl-cap: "Comparação entre spline cúbica e interpolação linear — critérios de seleção do método"

tibble(
  Critério = c(
    "Anos/região fora do envelope demográfico",
    "Inflexões não-monotônicas detectadas",
    "Desvio máximo do envelope (p.p.)",
    "Maior divergência entre métodos (p.p.)",
    "Região/ano crítico",
    "Garantia de monotonia por segmento",
    "Método adotado para a série final"
  ),
  `Spline cúbica` = c(
    glue("{n_fora_spline} casos"),
    "12 inflexões",
    glue("{round(max(diag_spline$desvio_max_pp), 3)}"),
    glue("{round(dif_max_global, 3)}"),
    glue("{regiao_max_dif} / {ano_max_dif}"),
    "❌  Não",
    "❌  Não"
  ),
  `Interpolação linear` = c(
    "0 casos",
    "0 (por definição)",
    "—",
    "0 (referência)",
    "—",
    "✅  Sim",
    "✅  Sim"
  )
) |>
  kable(align = c("l","c","c")) |>
  kable_styling(full_width = TRUE, bootstrap_options = c("striped","hover")) |>
  row_spec(7, bold = TRUE, background = "#D4EDDA") |>
  column_spec(1, width = "50%")
```

::: {.callout-tip}
## Justificativa metodológica — rascunho para o manuscrito
A desagregação da população por sexo nos anos intermediários foi realizada por
**interpolação linear por partes** das proporções masculina e feminina
calculadas nas quatro âncoras censitárias observadas (Censos de 2000, 2010 e
2022; Contagem da População de 2007). Dois métodos foram avaliados em paralelo,
spline cúbica natural e interpolação linear, sobre as mesmas âncoras e o mesmo
período.

A spline cúbica produziu extrapolações fora do envelope demográfico plausível
em **`r n_fora_spline` combinações** ano-região (de 114 avaliadas), com desvio
máximo de **`r round(max(diag_spline$desvio_max_pp), 3)` p.p.** na região
Sudeste em 2017, e apresentou **12 inflexões não-monotônicas**. O fenômeno foi
atribuído ao intervalo de apenas três anos entre as âncoras de 2007 e 2010, que
induziu curvatura excessiva com propagação de artefato para os anos subsequentes.
A maior divergência entre os dois métodos atingiu **`r round(dif_max_global, 3)` p.p.**
no Sudeste em `r ano_max_dif`.

A interpolação linear permaneceu integralmente dentro do envelope em todas as
combinações ano-região avaliadas e, por ser monotônica em cada segmento por
definição matemática, não gerou inflexões espúrias (curva artificial) . Em face desses resultados,
a interpolação linear foi adotada como método para a série final.
:::

---

# Análise de sensibilidade — âncora de 2007 {#sec-sensibilidade}

```{r fig4}
#| label: fig-sensibilidade
#| fig-cap: "Análise de sensibilidade — impacto de incluir a Contagem 2007 como âncora. Comparação entre interpolação linear com e sem a âncora de 2007."
#| out-width: "100%"

knitr::include_graphics(
  file.path(caminho_figuras, "fig04_sensibilidade_2007.png")
)
```

A @fig-sensibilidade mostra que a inclusão da Contagem 2007 gerou uma
inflexão visível na série linear em algumas regiões, especialmente Sudeste e
Sul, onde a proporção da Contagem de 2007 é ligeiramente superior à tendência
esperada entre 2000 e 2010. Isso é consistente com o viés de seleção discutido
na @sec-contagem2007: a exclusão dos municípios maiores tende a superestimar
levemente a proporção masculina na Contagem.

Contudo, a diferença entre as duas configurações é **demograficamente pequena**
para a maioria das regiões, e a inclusão da Contagem é metodologicamente
preferível por dois motivos: (1) ancora a interpolação em dado de campo observado,
e (2) divide o intervalo de 22 anos em dois segmentos menores, reduzindo a
incerteza da estimativa intercensitária.

::: {.callout-note}
## Nota para discussão
A pergunta previsível é: *"se a Contagem 2007 tem cobertura parcial, por que
usá-la como âncora?"*

A resposta é que **a alternativa (não usar a Contagem e interpolar entre 2000
e 2010) também tem limitações**, e mais graves: produz uma série baseada em um
único segmento de 10 anos sem referência intermediária observada. A Contagem 2007,
apesar da cobertura parcial, é a única fonte de campo disponível para o período
intercensitário, e suas proporções por sexo são biologicamente plausíveis e
coerentes com a tendência entre 2000 e 2010. A análise de sensibilidade documenta
formalmente o impacto de incluí-la, permitindo que o leitor avalie a robustez
das escolhas.
:::

---

# Proporções observadas nas âncoras censitárias {#sec-ancoras}

```{r fig5}
#| label: fig-ancoras
#| fig-cap: "Proporção masculina observada nas quatro âncoras censitárias — Brasil e macrorregiões. Pontos: valores diretamente observados nos levantamentos do IBGE."
#| out-width: "100%"

knitr::include_graphics(
  file.path(caminho_figuras, "fig05_ancoras_censitarias.png")
)
```

A @fig-ancoras evidencia dois padrões relevantes para a discussão metodológica:

1. **Tendência de feminização progressiva:** em todas as regiões, a proporção
   masculina declina ao longo do período, de forma mais acentuada entre 2010 e
   2022. Esse padrão é consistente com a literatura demográfica brasileira e com
   as projeções do IBGE [@ibge2018projecoes].

2. **Variação máxima inferior a 2 p.p.:** em nenhuma região a diferença entre a
   maior e a menor proporção masculina observada supera 2 pontos percentuais ao
   longo de 22 anos. Esse estreitamento da faixa de variação confirma que métodos
   conservadores de interpolação são adequados. A suavidade adicional da spline
   não traz benefício analítico que justifique o risco de extrapolação.

```{r ancoras-todas}
#| label: tbl-ancoras-todas
#| tbl-cap: "Proporções masculinas observadas nas quatro âncoras censitárias — todas as regiões"

ancoras |>
  mutate(
    fonte = case_when(
      ano == 2000 ~ "Censo 2000",
      ano == 2007 ~ "Contagem 2007*",
      ano == 2010 ~ "Censo 2010",
      ano == 2022 ~ "Censo 2022"
    ),
    `% Masculino` = round(prop_masc * 100, 3)
  ) |>
  select(Região = local, Ano = ano, Fonte = fonte, `% Masculino`) |>
  pivot_wider(
    names_from  = c(Ano, Fonte),
    values_from = `% Masculino`,
    names_glue  = "{Ano}\n{Fonte}"
  ) |>
  kable(align = "lcccc") |>
  kable_styling(full_width = FALSE, bootstrap_options = c("striped","hover")) |>
  footnote(
    symbol = "Cobertura parcial: municípios com ≤ 170 mil habitantes.",
    footnote_as_chunk = TRUE
  )
```

---

# Série populacional final {#sec-serie-final}

```{r serie-brasil}
#| label: tbl-serie-brasil
#| tbl-cap: "Série populacional final — Brasil, 2000–2022 (interpolação linear adotada)"

pop_final |>
  filter(local == "Brasil") |>
  mutate(
    prop_masc = round(pop_masculino / populacao_total * 100, 3),
    across(c(populacao_total, pop_masculino, pop_feminino),
           ~ format(.x, big.mark = ".", decimal.mark = ","))
  ) |>
  select(
    Ano           = ano,
    `Total`       = populacao_total,
    `Masculino`   = pop_masculino,
    `Feminino`    = pop_feminino,
    `% Masc.`     = prop_masc
  ) |>
  kable(align = c("c","r","r","r","c")) |>
  kable_styling(full_width = FALSE, bootstrap_options = c("striped","hover")) |>
  row_spec(which(pop_final |> filter(local=="Brasil") |> pull(ano) == 2007),
           background = "#FFF3CD") |>
  footnote(
    general = "Linha em amarelo: ano da Contagem da População (total observado na operação censitária, não estimativa da população total do Brasil).",
    footnote_as_chunk = TRUE
  )
```

---

# Validação e análise exploratória dos microdados SIM {#sec-eda-sim}

## Contexto e fonte de dados

Os microdados de mortalidade utilizados neste estudo provêm do **Sistema de
Informações sobre Mortalidade (SIM)**, mantido pelo Ministério da Saúde e
disponibilizado pelo DATASUS [@datasus2024sim]. O SIM é a principal fonte
nacional de dados sobre causas de morte no Brasil e opera com base na
Declaração de Óbito (DO), documento padronizado pelo Ministério da Saúde
preenchido por médico atestante [@datasus2024sim]. A codificação das causas
de óbito segue a Classificação Internacional de Doenças — décima revisão (CID-10).

O acesso e o pré-processamento dos microdados foram realizados com o pacote
`microdatasus` [@microdatasus2019] para a linguagem R, que automatiza o
download por Unidade da Federação e decodifica as variáveis conforme os
dicionários oficiais do DATASUS. Os registros de suicídio foram definidos pelos
códigos CID-10 **X60 a X84** — "lesões autoprovocadas intencionalmente" —,
categoria que engloba todos os métodos de suicídio consumado registrados no
sistema [@who2021suicide].

::: {.callout-note}
## Decisão de design do pipeline (v10.0)
Por limitação de memória RAM (o arquivo bruto do SIM para o período 2000–2022
contém aproximadamente 26 milhões de registros), o filtro CID X60–X84 foi
aplicado individualmente em cada ano durante o download, antes da consolidação
dos arquivos. O arquivo resultante `sim_suicidio_2000_2022.rds` contém
exclusivamente registros de suicídio (~240 mil linhas), tornando o pipeline
reproduzível em máquinas com recursos computacionais limitados. O script
`03_clean_dados.R` re-aplica o filtro como verificação de integridade.
:::

## Resumo da limpeza e validação {#sec-resumo-limpeza}

```{r tbl-resumo-eda}
#| label: tbl-resumo-eda
#| tbl-cap: "Resumo da validação e limpeza dos microdados SIM — Brasil, 2000–2022"

tab_resumo_eda |>
  kable(col.names = c("Item", "Valor"), align = c("l", "r")) |>
  kable_styling(full_width = FALSE, bootstrap_options = c("striped", "hover"))
```

O processo de limpeza resultou em perdas mínimas: dos **`r format(240844, big.mark=".")`**
registros com CID X60–X84 presentes no arquivo bruto, apenas **42 foram excluídos**
(0,02%), sendo 2 por data de óbito inválida e 40 por sexo não informado ou
codificado fora das categorias válidas. A base final contém
**`r format(total_obitos, big.mark=".")` óbitos** por suicídio no período
2000–2022. Nenhuma flag de atenção foi disparado pelos critérios de qualidade
pré-definidos; nenhuma variável analítica superou 5% de valores ausentes e
todos os 25 subcódigos CID X60–X84 apresentaram ao menos um registro.

::: {.callout-important}
## Limitação: ausência de dados em 2002 e 2005
Na execução original do script de download, os anos **2002 e 2005** não foram
incorporados ao arquivo bruto em razão de um problema de codificação (*encoding*)
em arquivos `.dbc` desses anos — bytes inválidos no padrão `latin1` interrompiam
silenciosamente o processamento pelo `process_sim()`, retornando `NULL` sem
mensagem de erro explícita. O problema foi identificado durante a análise
exploratória (ausência desses anos na tabela de cobertura) e corrigido na versão
10.0 do script `01_download_dados.R`, que passou a aplicar `iconv()` com
`sub = "byte"` antes do processamento. Os dados de 2002 (7.722 registros) e
2005 (8.549 registros) foram recuperados e confirmados como plausíveis pela
continuidade da tendência da série.
:::

## Cobertura temporal {#sec-cobertura-temporal}

```{r fig06-cobertura}
#| label: fig-cobertura-temporal
#| fig-cap: "Óbitos por suicídio (CID X60–X84) por sexo — Brasil, 2000–2022. Linha tracejada: total. Faixa cinza: período da pandemia de COVID-19 (2020–2022)."
#| out-width: "100%"

knitr::include_graphics(
  file.path(caminho_figuras, "eda_sim", "fig_cobertura_temporal.png")
)
```

```{r tbl-cobertura}
#| label: tbl-cobertura-temporal
#| tbl-cap: "Óbitos por suicídio por ano e sexo — Brasil, 2000–2022"

tab_cobertura |>
  mutate(across(c(Feminino, Masculino, Total),
                ~format(., big.mark = ".", trim = TRUE))) |>
  kable(col.names = c("Ano", "Feminino", "Masculino", "Total"),
        align = c("c", "r", "r", "r")) |>
  kable_styling(full_width = FALSE, bootstrap_options = c("striped", "hover")) |>
  row_spec(which(tab_cobertura$ano >= 2020), background = "#fff3cd") |>
  footnote(general = "Linhas em amarelo: período da pandemia de COVID-19.",
           footnote_as_chunk = TRUE)
```

A série apresentou **crescimento secular ininterrupto** entre 2000 e 2022, com o
total de óbitos passando de **6.778 em 2000** para **16.461 em 2022** — aumento
de 143% em 22 anos. Esse crescimento é consistente com as tendências documentadas
na literatura nacional [@lovisi2009; @minayo2010; @ribeiro2018] e internacional
[@who2021suicide; @opas2021], embora parte do incremento inicial possa refletir
melhora progressiva da cobertura e da qualidade de codificação do SIM nos
primeiros anos da série (2000–2003), fenômeno já documentado para causas externas
[@lovisi2009].

A razão masculino/feminino manteve-se estável em aproximadamente
**`r razao_mf_total`:1** ao longo de todo o período, resultado coerente com o
denominado *paradoxo de gênero no suicídio*: homens morrem por suicídio em
proporção muito superior às mulheres, embora estas apresentem maiores taxas de
tentativas [@schrijvers2012; @nock2008].

::: {.callout-warning}
## Nota metodológica — ano de 2001
O salto de **+14,1%** observado entre 2000 e 2001 é o maior da série e
provavelmente reflete **melhora de cobertura do SIM**, e não um aumento real
de óbitos. O SIM operou em regime de implementação gradual ao longo dos
primeiros anos da série CID-10; a cobertura de causas externas, categoria
que inclui o suicídio, tende a ser subnotificada nos anos iniciais de
operação de sistemas de informação em saúde [@lovisi2009]. Esse ponto será
tratado como limitação metodológica no manuscrito.
:::

## Completude das variáveis {#sec-completude}

```{r fig07-completude}
#| label: fig-completude
#| fig-cap: "Percentual de valores ausentes por variável — comparação entre a base pós-filtro CID e a base limpa final. Linha tracejada vermelha: limiar de alerta (5%)."
#| out-width: "90%"

knitr::include_graphics(
  file.path(caminho_figuras, "eda_sim", "fig_completude.png")
)
```

A completude da base é elevada em todas as variáveis analíticas. A única
variável com percentual de missing acima de zero na base limpa é `faixa_etaria`
(0,25%), decorrente de 592 registros com `IDADE` ausente ou com valor fora do
padrão de codificação esperado (prefixo `4xx` para anos completos). Esses
registros foram **mantidos na base** e serão excluídos automaticamente nas
análises que requerem estratificação etária, via `na.rm` ou `drop_na()`,
sem impacto no total da série temporal agregada.

## Distribuição dos subcódigos CID X60–X84 {#sec-cid}

```{r fig08-cid}
#| label: fig-cid-subcod
#| fig-cap: "Frequência por subcódigo CID X60–X84 — Brasil, 2000–2022. Nenhum subcódigo apresentou frequência zero."
#| out-width: "100%"

knitr::include_graphics(
  file.path(caminho_figuras, "eda_sim", "fig_cid_subcod.png")
)
```

```{r tbl-cid}
#| label: tbl-cid-metodos
#| tbl-cap: "Distribuição por método de suicídio (subcódigo CID) — Brasil, 2000–2022"

tab_cid |>
  arrange(desc(n)) |>
  mutate(
    n   = format(n, big.mark = ".", trim = TRUE),
    pct = glue("{pct}%")
  ) |>
  select(
    `CID`    = CAUSABAS_3,
    `Grupo`  = grupo_cid,
    `N`      = n,
    `%`      = pct
  ) |>
  kable(align = c("c", "l", "r", "r")) |>
  kable_styling(full_width = FALSE, bootstrap_options = c("striped", "hover")) |>
  row_spec(1, bold = TRUE, background = "#D4EDDA")
```

O **enforcamento/estrangulamento (X70)** é o método predominante, respondendo
por **64,8% dos óbitos**, padrão consistente com estudos brasileiros
[@bando2012; @minayo2010] e com o perfil de países de baixa e média renda,
onde métodos de alta letalidade e amplo acesso predominam [@mann2005].
A elevada proporção de X70 tem implicação direta para a modelagem da série
agregada: a dinâmica temporal do total é fortemente determinada por um único
subcódigo.

O segundo grupo em frequência é **armas de fogo**, X71 (revólver), X72
(espingarda/rifle) e X74 (outras armas de fogo) somam aproximadamente 10,7%
dos óbitos. A **exposição a pesticidas (X68)** representa 5,05% do total,
marcador típico de contexto rural e agrícola no Brasil, concentrado
historicamente nas regiões Sul e Centro-Oeste [@bando2012].

Todos os 25 subcódigos CID X60–X84 apresentaram ao menos um registro no
período, indicando ausência de subcodificação sistemática de categorias
específicas.

## Distribuição das variáveis criadas {#sec-distribuicao}

```{r fig09-dist}
#| label: fig-distribuicao
#| fig-cap: "Óbitos por suicídio segundo sexo e faixa etária — Brasil, 2000–2022. Percentuais indicam a proporção dentro de cada sexo."
#| out-width: "100%"

knitr::include_graphics(
  file.path(caminho_figuras, "eda_sim", "fig_distribuicao_vars.png")
)
```

```{r tbl-cruz}
#| label: tbl-cruzamento-sexo-faixa
#| tbl-cap: "Cruzamento sexo × faixa etária — óbitos totais no período 2000–2022"

tab_cruz |>
  filter(!is.na(faixa_etaria)) |>
  mutate(
    n = format(n, big.mark = ".", trim = TRUE),
    pct_dentro_sexo = glue("{pct_dentro_sexo}%")
  ) |>
  kable(col.names = c("Sexo", "Faixa etária", "N", "% dentro do sexo"),
        align = c("l", "l", "r", "r")) |>
  kable_styling(full_width = FALSE, bootstrap_options = c("striped", "hover")) |>
  collapse_rows(columns = 1, valign = "top")
```

A distribuição etária se apresentou **notavelmente similar entre os sexos**: em 
ambos, as faixas 15–29 anos (~29%) e 30–44 anos (~30–31%) concentram juntas cerca 
de 60% dos óbitos, com declínio progressivo nas faixas subsequentes. A distribuição  
indicou que a diferença entre masculino e feminino não reside no *padrão etário* 
do suicídio, que é semelhante, mas na *magnitude* em todas as faixas, consistente
com o paradoxo de gênero descrito na literatura [@schrijvers2012].

Uma informação que merece atenção clínica é a **proporção de menores de 15 anos**:
2,9% do total feminino versus 0,9% do masculino. Em números absolutos, 1.477
óbitos femininos contra 1.635 masculinos nessa faixa, razão M/F de apenas
1,1:1, muito inferior à razão global de `r razao_mf_total`:1. Esse padrão
é consistente com estudos internacionais que demonstram que a diferença de sexo
no suicídio consumado é menor entre adolescentes do que em adultos
[@machado2015; @schrijvers2012]. A faixa etária de menores de 15 anos
concentra um n reduzido (~3.100 óbitos em 23 anos), o que pode limitar análises
estratificadas independentes para esse subgrupo.

**Distribuição regional:** o Sudeste concentra **37,6%** dos óbitos em termos
absolutos, seguido de Sul (23,7%) e Nordeste (22,6%). Contudo, a análise por
contagem absoluta é influenciada pelo tamanho populacional de cada região. A 
análise por taxa de mortalidade pode alterar substancialmente esse ranking, 
especialmente para as regiões Norte e Sul, historicamente distintas no padrão 
brasileiro de suicídio [@bando2012].

## Série temporal bruta e variação anual {#sec-serie-bruta}

```{r fig10-serie}
#| label: fig-serie-bruta
#| fig-cap: "Série temporal de óbitos por suicídio e variação percentual anual — Brasil, 2000–2022. Painel A: série por sexo. Painel B: variação anual do total (verde = crescimento; laranja = redução). Faixa cinza: período da pandemia de COVID-19."
#| out-width: "100%"

knitr::include_graphics(
  file.path(caminho_figuras, "eda_sim", "fig_serie_bruta.png")
)
```

```{r tbl-yoy}
#| label: tbl-variacao-anual
#| tbl-cap: "Variação anual no total de óbitos por suicídio — Brasil, 2001–2022"

tab_serie_yoy |>
  filter(!is.na(var_pct)) |>
  select(ano, n_obitos, var_abs, var_pct) |>
  mutate(
    n_obitos = format(n_obitos, big.mark = ".", trim = TRUE),
    var_abs  = format(var_abs,  big.mark = ".", trim = TRUE),
    var_pct  = glue("{var_pct}%")
  ) |>
  kable(col.names = c("Ano", "N óbitos", "Var. absoluta", "Var. %"),
        align = c("c", "r", "r", "r")) |>
  kable_styling(full_width = FALSE, bootstrap_options = c("striped", "hover")) |>
  row_spec(which(tab_serie_yoy$ano[!is.na(tab_serie_yoy$var_pct)] >= 2020),
           background = "#fff3cd") |>
  footnote(general = "Linhas em amarelo: período da pandemia de COVID-19.",
           footnote_as_chunk = TRUE)
```

A análise da variação anual permitiu identificar quatro fases distintas na
dinâmica da série:

**Fase 1 (2000–2010): crescimento moderado.** Excluindo o salto de 2001
(possivelmente artefato de cobertura, conforme discutido em @sec-cobertura-temporal),
as variações anuais oscilaram entre −0,2% e 5,2%, sem padrão de aceleração
evidente. O total cresceu de ~6.800 para ~9.400 óbitos no período.

**Fase 2 (2011–2016): aceleração progressiva.** O crescimento anual se manteve
entre 1,1% e 4,9%, resultando em incremento acumulado de ~17% (de ~9.800 para
~11.400 óbitos). Esse padrão coincidiu com um período de expansão econômica
seguida de deterioração das condições sociais no Brasil a partir de 2014–2015,
contexto associado na literatura ao agravamento de fatores de risco para saúde
mental [@lima2021covid].

**Fase 3 (2017–2019): segunda aceleração.** O ano de 2017 registrou o maior
incremento absoluto do período pré-pandemia: **+1.059 óbitos (+9,3%)** em um
único ano. Esse salto coincidiu com o pico de desemprego da recessão brasileira
(2015–2016), corroborando evidências da associação entre crises econômicas e
mortalidade por suicídio [@mann2005]. A série atinge 13.518 óbitos em 2019.

**Fase 4 (2020–2022): período pandêmico.** O comportamento da série durante a
pandemia de COVID-19 apresenta padrão bifásico: crescimento **moderado em 2020**
(+2,3%, +314 óbitos), abaixo da tendência da fase anterior, seguido de
**salto expressivo em 2021** (+12,0%, +1.663 óbitos), o maior incremento
absoluto de toda a série. O ano de 2021 é o segundo ano de pandemia no Brasil,
marcado pelo colapso dos sistemas de saúde, segundo pico de mortalidade por
COVID-19, prolongamento das restrições sociais e crise econômica agravada.
Essa dinâmica é consistente com estudos internacionais que identificaram
elevação da mortalidade por suicídio no segundo ano da pandemia em vários
países [@pirkis2021]. Em 2022, o crescimento continuou (+6,2%), encerrando
o período com 16.461 óbitos, o maior valor anual da série.

::: {.callout-tip}
## Implicações para a modelagem (cards #6–#8)
Três pontos desta análise exploratória orientaram as etapas
de modelagem:

1. **Tendência de crescimento secular sem reversão** — a série não registrou
   redução real em nenhum ano do período. Isso sugere componente de tendência
   estocástica ou determinística que precisa ser acomodado nos modelos SARIMA
   e ETS.

2. **Possível quebra estrutural em 2017 e/ou 2021** — os dois maiores saltos
   absolutos da série ocorreram nesses anos. Testes formais de mudança estrutural
   (`strucchange`) devem avaliar se há quebra de nível ou de inclinação
   nesses pontos.

3. **Efeito COVID como candidato a variável exógena** — o comportamento
   assimétrico de 2020–2021 (moderação seguida de aceleração) é coerente
   com a hipótese de efeito temporal defasado da pandemia sobre a mortalidade
   por suicídio [@pirkis2021], o que fundamenta a inclusão de uma *dummy*
   COVID-19 no modelo ARIMAX.
:::

## Flags de atenção e decisões metodológicas {#sec-flags}

```{r tbl-flags}
#| label: tbl-flags
#| tbl-cap: "Flags de atenção identificados na EDA dos microdados SIM"

if (nrow(tab_flags) == 0) {
  cat("Nenhum flag de atenção identificado. Base dentro dos parâmetros de qualidade pré-definidos.")
} else {
  tab_flags |>
    kable(col.names = c("Categoria", "Ano", "Variável", "Descrição"),
          align = c("l", "c", "l", "l")) |>
    kable_styling(full_width = TRUE, bootstrap_options = c("striped", "hover"))
}
```

**Nenhuma flag de atenção foi disparada.** A base final atendeu a todos os
critérios de qualidade pré-definidos: nenhuma variável analítica com _missings_
acima de 5%, nenhum ano com total abaixo de 100 registros, e todos os 25
subcódigos CID X60–X84 com ao menos um registro no período.

### Decisões metodológicas desta etapa

| Decisão | Justificativa | Impacto nos próximos scripts |
|---|---|---|
| Manter os 592 registros com `faixa_etaria = NA` na base | N muito pequeno; exclusão causaria viés na série temporal agregada | Excluídos apenas em análises estratificadas por faixa |
| Não excluir registros de menores de 15 anos | Faixa com achado clínico relevante (razão M/F ≈ 1:1) | Manter em análise agregada; avaliar n para modelagem separada |
| Tratar 2001 como possível artefato de cobertura | Salto de +14,1% inconsistente com a tendência subsequente | Documentar como limitação no manuscrito; testar sensibilidade excluindo 2000–2001 |
| Manter todos os 23 anos na base (incluindo 2002 e 2005 recuperados) | Dados plausíveis e consistentes com a tendência da série | Pipeline corrigido na v10.0 do script 01 |

: Decisões metodológicas da etapa de validação e análise exploratória (ead) {#tbl-decisoes-eda}

*Scripts desta etapa: `01_download_dados.R` (v10.0) · `03_clean_dados.R` (v3.0) · `03b_eda_sim.R` (v1.0)*

---

# Análise descritiva e taxas brutas {#sec-descritiva}

```{r setup-descritiva}
#| include: false

# Dados do card #5 (script 04_analitico_descritivo.R)
tab_taxas_anuais  <- read_csv(
  file.path(caminho_tabelas, "analitico_descritivo", "tab_taxas_anuais.csv"),
  show_col_types = FALSE
)
tab_taxas_men_tot <- read_csv(
  file.path(caminho_tabelas, "analitico_descritivo", "tab_taxas_mensais_total.csv"),
  show_col_types = FALSE
)
tab_razao_mf <- read_csv(
  file.path(caminho_tabelas, "analitico_descritivo", "tab_razao_mf_anual.csv"),
  show_col_types = FALSE
)
tab_testes_saz <- read_csv(
  file.path(caminho_tabelas, "analitico_descritivo", "tab_testes_sazonalidade.csv"),
  show_col_types = FALSE
)
tab_comp_gran <- read_csv(
  file.path(caminho_tabelas, "analitico_descritivo", "tab_comparativo_granularidade.csv"),
  show_col_types = FALSE
)
tab_taxas_regiao <- read_csv(
  file.path(caminho_tabelas, "analitico_descritivo", "tab_taxas_regiao.csv"),
  show_col_types = FALSE
)
tab_taxas_faixa <- read_csv(
  file.path(caminho_tabelas, "analitico_descritivo", "tab_taxas_faixa_etaria.csv"),
  show_col_types = FALSE
)

# Constantes derivadas
taxa_2000     <- tab_taxas_anuais |> filter(grupo == "Total", ano == 2000) |> pull(taxa) |> round(2)
taxa_2022     <- tab_taxas_anuais |> filter(grupo == "Total", ano == 2022) |> pull(taxa) |> round(2)
razao_mf_min  <- min(tab_razao_mf$razao_mf, na.rm = TRUE)
razao_mf_max  <- max(tab_razao_mf$razao_mf, na.rm = TRUE)
n_mensal      <- nrow(tab_taxas_men_tot)
n_anual       <- tab_taxas_anuais |> filter(grupo == "Total") |> nrow()
```

## Contextualização metodológica {#sec-descritiva-metodo}

A análise descritiva foi conduzida em dois níveis complementares. O **bloco analítico** calculou taxas brutas mensais e anuais, decompôs as séries pela técnica STL _(**S**easonal **Tr**end descomposition using **L**oess)_ e avaliou formalmente a sazonalidade, fornecendo insumos diretos para a modelagem. O **bloco descritivo** calculou taxas estratificadas por faixa etária e macrorregião.

**Fórmula da taxa bruta:** $\text{Taxa}_t = \frac{D_t}{P_t} \times 10^5$. Para as taxas mensais, o denominador foi $P_{\text{anual}}/12$, abordagem padrão na literatura epidemiológica para séries mensais de mortalidade [@brasil_datasus].

## Taxas brutas anuais {#sec-taxas-anuais}

```{r fig11-taxas-anuais}
#| label: fig-taxas-anuais
#| fig-cap: "Taxa bruta de mortalidade por suicídio por 100.000 habitantes — Brasil, 2000–2022, por sexo. Faixa cinza: período da pandemia de COVID-19."
#| out-width: "100%"

knitr::include_graphics(
  file.path(caminho_figuras, "analitico_descritivo", "fig_serie_taxas_anuais.png")
)
```

A taxa bruta de mortalidade por suicídio cresceu de **`r taxa_2000`** para **`r taxa_2022` por 100.000 habitantes** entre 2000 e 2022, incremento de `r round((taxa_2022/taxa_2000 - 1)*100, 1)`%. A razão de taxas M/F oscilou entre **`r razao_mf_min`** e **`r razao_mf_max`** sem tendência sistemática, consistente com o *gender paradox* do suicídio [@schrijvers2012].

## Escolha de granularidade {#sec-granularidade}

```{r tbl-comp-granularidade}
#| label: tbl-comp-granularidade
#| tbl-cap: "Comparativo de critérios para escolha da granularidade da série para modelagem"

tab_comp_gran |>
  kable(col.names = c("Critério", "Série anual", "Série mensal"),
        align = c("l", "c", "c")) |>
  kable_styling(full_width = TRUE, bootstrap_options = c("striped", "hover"))
```

A série mensal (n=`r n_mensal`, frequency=12) foi adotada como **série principal para modelagem**: autocorrelação máxima de 0,887 vs 0,415 da anual; sazonalidade detectável apenas nessa granularidade. A série anual (n=`r n_anual`) é mantida como comparação para avaliar impacto da granularidade.

## Decomposição STL {#sec-stl}

```{r fig12-stl-total}
#| label: fig-stl-total
#| fig-cap: "Decomposição STL da taxa mensal — Total — Brasil, 2000–2022. s.window = 'periodic', robust = TRUE."
#| out-width: "100%"

knitr::include_graphics(
  file.path(caminho_figuras, "analitico_descritivo", "fig_stl_total.png")
)
```

```{r fig13-stl-sexo}
#| label: fig-stl-sexo
#| fig-cap: "Componente de tendência STL por sexo — Brasil, 2000–2022."
#| out-width: "100%"

knitr::include_graphics(
  file.path(caminho_figuras, "analitico_descritivo", "fig_stl_sexo.png")
)
```

A decomposição revelou três características para a modelagem: (1) **tendência** de crescimento secular em formato de "S" — lento até 2013, aceleração progressiva 2014–2019, novo salto a partir de 2020; (2) **sazonalidade aditiva** com amplitude ±0,4/100k estável ao longo de todo o período, com picos em jan/mar e vales em jun/jul; (3) **resíduo** contido em ±0,5 sem outliers extremos após correção do denominador de 2007.

A comparação das tendências por sexo evidencia dinâmicas estruturalmente distintas: a curva masculina é quase horizontal até ~2013 e depois acelera intensamente; a feminina cresce de forma mais suave e linear. Essa heterogeneidade justifica os modelos separados do card #9.

## Testes formais de sazonalidade {#sec-sazonalidade}

```{r tbl-testes-saz}
#| label: tbl-testes-saz
#| tbl-cap: "Testes formais de sazonalidade — série mensal, Brasil, 2000–2022"

tab_testes_saz |>
  kable(col.names = c("Teste", "Estatística", "p-valor", "Conclusão"),
        align = c("l", "r", "r", "l")) |>
  kable_styling(full_width = FALSE, bootstrap_options = c("striped", "hover"))
```

Os três testes rejeitam H0 (p < 0,0001). A concordância entre QS (baseado em autocorrelação), Friedman (não-paramétrico) e Kruskal-Wallis fornece evidência inequívoca de sazonalidade mensal. Implicação para modelagem: SARIMA precisa de componente sazonal `(P,D,Q)[12]`; ETS deve incluir componente sazonal aditivo.

## ACF e PACF — implicações para ordens dos modelos {#sec-acf-pacf}

```{r fig14-acf-mensal}
#| label: fig-acf-mensal
#| fig-cap: "ACF e PACF da taxa mensal (Total) — Brasil, 2000–2022."
#| out-width: "100%"

knitr::include_graphics(
  file.path(caminho_figuras, "analitico_descritivo", "fig_acf_pacf_mensal.png")
)
```

A ACF exibe decaimento lento até lag 36, padrão de raiz unitária, indicando $d \geq 1$. A PACF apresenta picos nos lags 1, 2 e 12, sugerindo AR(1–2) e sazonalidade AR. Ponto de partida para o `auto.arima()`: **SARIMA(1–2, 1, 0–1)(1, 1, 0)[12]**.

::: {.callout-tip}
## Decisões metodológicas do card #5

| Decisão | Justificativa |
|---|---|
| Série mensal como principal | n=276 vs 23; sazonalidade detectável; ACF mais rica |
| Denominador mensal = pop_anual/12 | Padrão literatura; variação intra-anual desprezível |
| STL com `s.window="periodic"`, `robust=TRUE` | Sazonalidade estável; robusto a 2021 |
| Denominador 2007 = interpolação Tab6579 | Contagem 2007 é parcial (~109M vs ~188M reais) |
| Série anual mantida como comparação | Avalia impacto de granularidade no card #8 |

*Script: `04_analitico_descritivo.R` (v1.0) · Script 01: v11.0*
:::

## Taxas por macrorregião {#sec-taxas-regiao}

```{r fig15-taxas-regiao}
#| label: fig-taxas-regiao
#| fig-cap: "Taxa de mortalidade por suicídio por macrorregião — Brasil, 2000–2022."
#| out-width: "100%"

knitr::include_graphics(
  file.path(caminho_figuras, "analitico_descritivo", "fig_taxas_regiao.png")
)
```

A análise por taxa inverte o ranking obtido pela contagem absoluta. A **região Sul** lidera em todo o período (~8/100k em 2000 → ~12,5/100k em 2022). O achado mais relevante é a **convergência entre Norte, Nordeste e Sudeste** ao final do período (~7/100k em 2022), indicando crescimento proporcionalmente maior nas regiões historicamente mais baixas [@bando2012].

## Taxas por faixa etária {#sec-taxas-faixa}

```{r fig16-taxas-faixa}
#| label: fig-taxas-faixa
#| fig-cap: "Taxa de mortalidade por suicídio por faixa etária — Brasil, 2000–2022. Denominador: população total Brasil (taxa aproximada)."
#| out-width: "100%"

knitr::include_graphics(
  file.path(caminho_figuras, "analitico_descritivo", "fig_taxas_faixa.png")
)
```

::: {.callout-warning}
## Limitação — taxas por faixa etária
Denominador = população total Brasil, não a população específica de cada faixa (indisponível em série anual contínua nas tabelas IBGE utilizadas). As taxas são adequadas para comparação de **tendências relativas**, não de taxas absolutas. O denominador ideal (Tab. 7358) está reservado para análise futura.
:::

A faixa **30–44 anos** liderou em todo o período. Destaque para a **60+ anos**, que apresentou a maior aceleração proporcional recente, consistente com o impacto do isolamento social pandêmico sobre idosos [@pirkis2021].

---

# Referências {#sec-referencias}

::: {#refs}
:::

---

::: {.callout-note collapse="true"}
## Informações da sessão R

```{r session-info}
sessionInfo()
```
:::